臺灣桃園地方法院民事判決
110年度重訴字第96號
原      告  廖立竣

訴訟代理人  楊進興律師
被      告  泳翰機械股份有限公司

法定代理人  廖國輝  
訴訟代理人  葉建偉律師
上列當事人間請求返還借款事件，本院於民國110年12月9日言詞
辯論終結，判決如下：
    主      文
原告之訴及假執行之聲請均駁回。
訴訟費用由原告負擔。
　　事實及理由
壹、程序方面：
    按訴狀送達後，原告不得將原訴變更或追加他訴，請求之基
    礎事實同一者，不在此限，民事訴訟法第 255條第1 項第2
    款定有明文。所謂請求之基礎事實同一，係指變更或追加之
    訴與原訴之主要爭點有其共同性，各請求所主張之利益在社
    會生活上可認係屬同一或關連之紛爭，並就原請求之訴訟及
    證據資料，於繼續審理時，在相當程度範圍內具有同一性或
    一體性，得期待於後請求之審理予以利用，俾先後兩請求得
    在同一程序中一併解決，以避免重複審理者，即屬之。原告
    原依據民法消費借貸關係起訴，訴之聲明為：被告應返還原
    告新臺幣（下同）2,960萬元及自起訴狀繕本送達翌日起至
    清償日止，按年息百分之5 計算之利息。嗣於110年6月3日
    追加不當得利之請求權基礎（見本院卷一第181頁）、110 
    年7月12日變更訴之聲明為如後述聲明所示（見本院卷一第2
    87頁），核屬追加備位聲明及請求權基礎皆與起訴請求之基
    礎事實同一，所用之證據資料亦具有同一性，與上開規定相
    符，應予准許，合先敘明。
貳、實體方面：
一、原告主張：　　
　㈠被告公司於99年9月至11月間，因財務狀況短絀需資金挹注故
    向伊借款，伊分別於99年9月29日、99年10月5日、99年10月
    29日、99年11月10日自臺灣中小企業銀行帳號:00000000000
    帳戶匯款200萬元、50萬元、100萬元、10萬元至被告公司帳
    戶，合計伊共匯款360萬元至被告公司帳戶。
　㈡嗣後被告於104年3月間因進行營業活動之需要向伊借款，於1
    04年3月27日由伊自臺灣中小企業銀行帳號:00000000000帳
    戶，轉入被告公司之台企綜合存款帳號000-00000000帳戶金
    額共計2,340萬元。又於104年3月30日自伊郵局帳號0000000
    0000000帳戶轉入被告公司之台企綜合存款帳號000-0000000
    0帳戶260萬元，共計匯款2,600萬元，兩造並簽立股東與公
    司借款合同為憑（下稱系爭借貸契約）。
　㈢伊於110年1月18日委請律師發函請求被告公司返還上開㈠、㈡
    借款共計2,960萬元未獲置理，遂提起本件訴訟，縱認兩造
    間未成立消費借貸法律關係，然被告受領上開款項屬無法律
    上原因受有利益，致伊受有損害。為此，爰先位依民法消費
    借貸、備位依民法第179條法律關係，提起本件訴訟等語。
    並聲明：
　  1.先位聲明：
　  ①被告應給付原告2,960萬元，及自起訴狀繕本送達翌日起至
      清償日止，按年息5%計算之利息。　　　　　
　　②願供擔保請准宣告假執行。
　　2.備位聲明：
　　①被告應返還原告2,960萬元，及自民事準備二狀繕本送達翌
      日起至清償日止，按年息5%計算之利息。
　　②願供擔保請准宣告假執行。
二、被告則以：
　㈠就99年9月至11月間匯款之360 萬元兩造並無簽立借據，難以
    認定兩造有借貸合意，而原告是出於有給付目的匯入被告公
    司，也無從認定有不當得利。
　㈡就104年3月間之2,600萬元：否認系爭借貸契約之形式上真正
    及兩造間有借貸合意，依桃園市政府會計師資本查核報告書
    及附件，該2,340萬元及260萬元，合計2,600萬元款項係增
    資款，與原告配偶即訴外人張力文於被告公司日常業務記帳
    上登載「辦增資」相符，且入款時間及金額均吻合，並非原
    告所主張之欲購買桃園市龜山區土地資金往來股東借款或不
    當得利；又被告購買桃園市龜山區土地，曾向臺灣中小企業
    銀行貸款5,500萬元，加以帳上流動資金約3,400萬元，實無
    須向原告借款，原告起訴主張兩造存有2,600萬元借貸關係
    ，洵屬無據。
　㈢退步言之，若鈞院認被告應負返還之責，亦請鈞院審酌原告
    未經被告同意自100年8月至101年9月擅自動用被告公司款項
    12,080,470元；另於99年7月轉帳9,299,745元等情，就此部
    分被告依據民法第334、179條主張抵銷等語。資為抗辯。並
    聲明：①原告之訴及假執行之聲請均駁回。②如受不利判決，
    願供擔保請准宣告免為假執行。
三、本件之爭點為： 
  ㈠兩造間是否存在2,960萬元之消費借貸合意？
  1.系爭借貸契約是否真正？
  2.原告於99年9月至11月間匯款360萬元至被告公司帳戶之原因
    關係為何？
  3.原告於104年3月27日匯款2,340元、104年3月30日匯款260萬
    元至被告公司帳戶之原因關係為何？
  ㈡原告依民法第179條請求被告返還2,960萬元及法定遲延利息
    ，是否有理由？
  ㈢被告以民法第179、334條提出抵銷抗辯是否有理由？得抵銷
    之金額若干？
  1.原告動用被告公司100年8月至101年9月共計12,080,470元是
    否有經被告法定代理人同意？
  2.99年7月19日轉帳9,299,745元之原因關係為何？
  3.原告是否已經將上開9,299,745元匯回？
 四、按稱消費借貸者，於當事人間必本於借貸之意思合致，而
     有移轉金錢或其他代替物之所有權於他方之行為，始得當
     之。是以消費借貸，因交付金錢之原因多端，除有金錢之
     交付外，尚須本於借貸之意思而為交付，方克成立。倘當
     事人主張與他方有消費借貸關係存在者，自應就該借貸意
     思互相表示合致及借款業已交付之事實，均負舉證之責任
     ，其僅證明有金錢之交付，未能證明借貸意思表示合致者
     ，仍不能認為有該借貸關係存在（最高法院98年度台上字
     第1045號裁判要旨）。按當事人主張有利於己之事實者，
     就其事實有舉證之責任，民事訴訟法第277條前段定有明文
     。故主張權利存在之人，就其權利構成要件事實負有舉證
     之責。民事訴訟如係由原告主張權利者，應先由原告負舉
     證之責，若原告先不能舉證，以證實自己主張之事實為真
     實，則被告就其抗辯事實即令不能舉證，或其所舉證據尚
     有疵累，亦應駁回原告之請求。
 五、360萬元借款方面：
     經查：原告固曾於99年9月29日匯款200萬元入被告公司帳
     戶，於99年10月5日匯款50萬元入被告公司帳戶，於99年10
     月29日匯款100萬元入被告公司帳戶，於99年11月10日匯款
     10萬元入被告公司帳戶，以上共計360萬元，此有活期存款
     交易明細可稽（本院卷一第31頁），然揆諸前揭說明，此
     其僅證明有金錢之交付，原告既未能證明借貸意思表示合
     致者，仍不能認為有該360萬元借貸關係存在。
 六、2,600萬元借款方面：
   ㈠查原告固曾於104年3月27日自台灣中小企業銀行帳號:00000
     000000，轉入被告公司之台企綜合存款帳戶000-00000000
     ，金額2,340萬元。又於104年3月30日自原告郵局帳號0000
     0000000000，轉入被告公司之台企綜合存款帳戶000-00000
     000，金額260萬元，此有原告存摺影本附卷可稽（本院卷
     一第17-27頁）。然揆諸前揭說明，此其僅證明有金錢之交
     付，原告尚須證明兩造間有借貸意思表示合致。
   ㈡原告雖提出原證4之104年3月30日股東與公司借款合同為證
     （本院卷一第29頁、卷二第145頁），上開被告公司大小章
     印文經比對亦與被告公司在臺灣中小企業銀行樹林分行之
     開戶印鑑卡上印文相符，為兩造所不爭執（本院卷二第121
     -125頁、第138頁、第235頁），惟按私文書之真正，他造
     當事人有爭執者，舉證人應負證明其真正之責，此觀民事
     訴訟法第357條之規定自明。又同法第358條關於私文書經
     本人或其代埋人簽名、蓋章或按指印者推定為真正之規定
     ，須其簽名、蓋章或按指印係本人或其代理人為之，在當
     事人間已無爭執或經舉證人證明者，始得適用（最高法院2
     8年渝上字第10號民事判例要旨、及71年度台上字第2635號
     、74年度台上字第1508號、81年度台上字第1931號民事裁
     判要旨參照）。查104年間被告公司大小章是在原告及其配
     偶持有中，此亦為原告於106年9月1日委請協成法律事務所
     所發律師函內所自承：「父親長期將泳翰公司一切經營、
     管理、財務等事宜及公司大小章、存摺等，全權交由本人
     廖逸豪及本人配偶張力文負責。」等語（本院卷一第99頁
     ），故被告辯稱系爭借款合同非由被告法定代理人親蓋或
     授權他人用印，並非全無憑據。
   ㈢依桃園市政府會計師資本查核報告書及附件(本院卷一第235
     -240頁)，被告公司於104年3月30日辦理資本額增資3,000
     萬元，故於104年3月27日及同年月30日分別匯入被告台灣
     中小企業銀行2,340萬元、260萬元以及廖國輝400萬元合計
     3,000萬元，核與原告配偶張力文於離開被告公司前之日常
     業務記帳上登載「辦增資」相符(本院卷一第227-231頁)，
     且入款時間及金額均吻合，由被告公司104年3月30日股東
     同意書（本院卷二第163頁）可徵系爭2,600萬元（即原告
     主張之2,340萬元、260萬元）及廖國輝400萬元分別於104
     年3月27日、同年月30日匯入被告公司後，被告公司即為股
     東出資額變動，除廖國輝從原出資額530萬增資300萬至830
     萬外，其餘原告、廖逸凱、廖依亭出資額均從原先出資額4
     90萬增資900萬至出資額1,390萬。由上開資料交互勾稽以
     觀，可知上開2,600萬元係包含在被證5被告公司104年12月
     31日資產負債表中之資本或股本（實收）欄位中，而非股
     東（同業）往來欄位中（本院卷一第131頁）。參以原告配
     偶張力文為會計系畢業（見原告民事準備(四)暨調查證據
     聲請狀第2頁第8-9行，本院卷二第71頁），依其日常業務
     登載「廖逸豪帳戶轉入—辦增資」(本院卷一第229-231頁)
     ，登載之時又未預見日後兩造將有訟爭，復與桃園市政府
     會計師資本查核報告書及附件記載為增資款相符，尚難認
     原告主張104年3月27日及同年月30日分別匯入2,340萬元、
     260萬元為借款。原告依據消費借貸之法律關係訴請被告返
     還，為無理由。     
 七、按主張不當得利請求權存在之當事人，對於不當得利請求
     權之成立，應負舉證責任，即應證明他方係無法律上之原
     因而受利益，致其受有損害。如受利益人係因給付而得利
     時，所謂無法律上之原因，係指給付欠缺給付之目的。故
     主張該項不當得利請求權存在之當事人，應舉證證明該給
     付欠缺給付之目的，始符舉證責任分配之原則。原告備位
     主張被告受領共計2,960萬元款項，無法律上之原因應成立
     不當得利云云，揆諸前開說明，原告自應就交付被告2,960
     萬元無法律上原因即欠缺給付目的之要件，負舉證之責。
     況且交付款項之原因多端，非均屬 金錢借貸關係，故原告
     空言主張：被告確有收受2,960萬元之款項，若非借貸關係
     ，即屬無法律上原因云云，顯未盡舉證之責，亦屬率斷，
     難認可採。原告雖主張若被告辯稱「原告係錯以為被告公
     司法定代理人廖國輝會將被告公司之經營權交付予原告，
     其在錯誤認知下自行匯入上開款項，嗣後得知無法取得經
     營權，旋要求退款」為真，自屬欠缺給付目的，而構成不
     當得利云云，然此部分縱或屬實亦核屬動機錯誤爾，尚難
     據以撤銷意思表示。況且原告既未就被告受領款項為「無
     法律上原因」此有利事實，盡舉證之責，難謂被告已構成
     不當得利，則原告據以請求返還，顯非有理。
八、綜上所述，原告依消費借貸及不當得利之法律關係提起本件
    訴訟，均為無理由，應予駁回。原告之訴既經駁回，其假執
    行之聲請失所附麗，應併予駁回。
九、訴訟費用負擔之依據：民事訴訟法第78條。
中　　華　　民　　國　　111 　年　　1 　　月　　13　　日
                  民事第四庭    法　官　游智棋

以上正本係照原本作成。
如對本判決上訴，須於判決送達後 20 日內向本院提出上訴狀。
如委任律師提起上訴者，應一併繳納上訴審裁判費。
中　　華　　民　　國　　111 　年　　1 　　月　　13　　日
                                書記官　李韋樺